臺灣高等法院民事判決　　　　　　　　　96年度家上字第41號
上　訴　人　丙○○
被　上訴人　丁○○
上列當事人間確認婚姻關係存在事件，上訴人對於中華民國95年
12月5日臺灣新竹地方法院95年度婚字第372號第一審判決提起上
訴，本院於96年5月15日言詞辯論終結，判決如下：
    主  文
原判決廢棄。
被上訴人在第一審之訴駁回。
第一、二審訴訟費用由被上訴人負擔。
    事實及理由
一、被上訴人起訴主張：伊與上訴人於民國92年3月29日結婚，
    嗣95年4月19日協議離婚，並於當日至新竹縣竹北市戶政事
    務所辦理離婚登記。惟離婚協議書係伊繕打，兩造協議離婚
    過程中伊請鄰居乙○○擔任證人，乙○○僅憑伊之片面說詞
    ，未確認上訴人是否有離婚真意，即簽名於離婚協議書上。
    另證人甲○○亦憑上訴人之片面說詞，即於離婚協議書上簽
    名，未曾親聞伊有離婚之真意。該二名證人並非民法第1050
    條所稱之證人，兩造95年4月19日之協議離婚，因不符民法
    第1050條兩願離婚之要件，應屬無效，爰求為確認兩造間之
    婚姻關係存在。
二、上訴人則以：兩造之離婚協議書經過至少3次修改，每次修
    改後均由兩造先簽名，再由被上訴人持去找鄰居乙○○當證
    人簽名，且協議離婚期間，某日上午伊欲出門上班時，曾遇
    見乙○○，乙○○亦有向伊確認離婚之真意。另甲○○係伊
    之同事，兩造於95年4月19日凌晨3、4時許在家中協商離婚
    事宜之際，伊正透過電腦網路與甲○○在MSN線上聊天，電
    腦麥克風有開啟，故甲○○可透過電腦網路聽見兩造協商離
    婚之對話內容，嗣因乙○○之妻不願意當證人，被上訴人提
    及可請甲○○簽名，伊徵得甲○○同意後，請甲○○於95年
    4月19日上午至兩造家門口，伊持離婚協議書讓甲○○簽名
    ，甲○○確知悉兩造具離婚真意等語，資為抗辯。
三、原審為上訴人敗訴之判決，即確認兩造間之婚姻關係存在。
    上訴人不服，提起上訴，聲明：(一)原判決廢棄。(二)被上訴人
    在第一審之訴駁回。被上訴人則答辯聲明：上訴駁回。
四、兩造之不爭執事項如下（見本院卷第31頁正、反面）：
  (一)兩造於92年3月29日結婚，原為夫妻關係，嗣95年4月19日簽
    立離婚協議書，並於當日至戶政事務所辦理離婚登記（離婚
    協議書見原審卷第7頁、第8頁、戶籍謄本見原審卷第6頁）
    。
  (二)兩造離婚協議書證人之部分，由兩造之鄰居乙○○、上訴人
    之友人甲○○簽名。乙○○部分係由被上訴人於95年4月19
    日凌晨約1、2點時，去請乙○○簽名，簽名當時乙○○並未
    見到上訴人；甲○○部分，係於95年4月19日凌晨約3、4點
    時上訴人經由電腦網路MSN系統與甲○○連繫，詢問甲○○
    願不願意幫忙簽名，甲○○答應後於當日上午6、7點時到兩
    造住處之巷口，由上訴人將協議書讓甲○○簽名，甲○○簽
    名當時並未見到被上訴人。
五、兩造之爭執事項如下：
    證人乙○○、甲○○是否親見或親聞兩造有離婚之真意，而
    簽名於兩造之離婚協議書上？
六、本院得心證之理由：
  (一)被上訴人主張兩造前於92年3月29日結婚，原為夫妻關係，
    嗣95年4月19日簽署離婚協議書後，至新竹市竹北戶政事務
    所辦理離婚登記之事實，業據其提出戶籍謄本及離婚協議書
    為證（見原審卷第6頁至第8頁），為上訴人所不爭執，足可
    信為真實。
  (二)按兩願離婚，應以書面為之，有二人以上證人之簽名並應向
    戶政機關為離婚之登記，民法第1050條定有明文。另民法第
    1050條僅規定兩願離婚應以書面為之，並應有二人以上證人
    之簽名，並無證人須與當事人素相熟識之限制，故簽名於離
    婚書面之證人，縱與當事人素不相識，兩願離婚之效力亦不
    因此而受影響（最高法院28年度上字第353號判例參照）。
    又兩願離婚之證人，僅需確知兩造具離婚之真意而簽名於離
    婚協議書即可，至於知悉兩造具離婚真意之時間，應不限於
    簽名時，如於簽名之前知悉，自無不可。本件被上訴人主張
    兩造離婚協議書上證人乙○○、甲○○未親見或親聞兩造有
    離婚真意，是兩造協議離婚不具備二位證人之要件云云，為
    上訴人所否認。經查：
    1.兩造自協議離婚，由被上訴人草擬離婚協議書之初稿，其
      間經過二次修改內容，修改後之版本，被上訴人均曾交予
      鄰居乙○○見過，直至95年4月19日凌晨1、2點，兩造最
      後簽署第三份修改後之離婚協議書間，上訴人早上欲出門
      上班時遇見乙○○，乙○○有詢問上訴人「是否玩真的？
      」，上訴人點頭回應，乙○○係詢問上訴人是否確定要離
      婚，此與一般鄰居見面點頭打招呼之情形不同等情，業據
      證人乙○○證述明確，其並證述「（你簽名的時候有無去
      問丙○○願意不願意離婚？）之前有瞭解兩造不合，我太
      太有勸他們要和好，簽名之後還有碰到丙○○，我有問她
      離婚的事情，我問她你們真的確定要離婚嗎？她說已經到
      這種階段，不離婚不行了」、「（簽最後這份離婚協議書
      之前，有無問過丙○○是否要離婚？）要去上班的時間有
      問過丙○○」等語（見本院卷第30頁、第31頁），則由證
      人之證言，可知兩造之離婚協議書，修改過二次，直至第
      三份始定稿，被上訴人每次均將修改後之版本交予證人乙
      ○○過目，則衡情乙○○於兩造磋商協議離婚之過程中，
      應知悉兩造感情不睦，婚姻已無法維持。此與一擬定離婚
      協議書，不需再修改，證人立即受邀簽名之情形，顯有不
      同。況證人乙○○在簽署第三份離婚協議書之前，於上午
      出門上班遇見上訴人之際，亦曾向上訴人詢問是否真欲離
      婚，自是確認上訴人具離婚真意。雖然證人乙○○於原審
      曾證稱未曾向上訴人確認過離婚意願等語（見原審卷第22
      頁），惟該名證人於原審作證時，並未就兩造自草擬離婚
      協議書、其中尚修改過二次，第三份版本始定稿，每次修
      改後被上訴人均交予其過目之情形為詳細證述，亦未提及
      其曾於某日上班之際向上訴人確認離婚意願，而其於本院
      證述之內容較原審證述詳盡，自較為可信。證人乙○○雖
      在簽署最後第三份離婚協議書時，係由被上訴人所交付，
      簽名時當時未見到上訴人，惟其既知悉兩造離婚協議書修
      改之情形，又於簽署最後第三份離婚協議書之前，曾向上
      訴人確認離婚意願，是本院認其應知悉上訴人具離婚真意
      無誤，始願意簽名成為證人。故被上訴人主張乙○○未確
      知上訴人離婚真意云云，殊難採信。
    2.另證人甲○○於原審結證：兩造離婚當晚，其正與上訴人
      透過電腦MSN聯絡，上訴人將MSN通話功能打開，其聽到他
      們討論小孩監護權、贍養費的事情．．．聽到他們確實要
      離婚，因為他們提及冷氣、家具（俱）歸屬問題、贍養費
      的事情，監護權歸被上訴人等語（見原審卷第24頁）。嗣
      復於本院證稱：其從MSN的收音可聽到兩造部分談話，有
      談到離婚，小孩監護權、財產分配問題等語（見本院卷第
      29頁反面），證述之內容一致。是證人甲○○係透過電腦
      MSN 系統得知兩造之談話內容，兩造討論協議離婚、小孩
      監護權、財產分配等問題，應係確知被上訴人具離婚之真
      意。被上訴人雖主張未見過證人甲○○，也未與之交談過
      云云。惟如前所述，擔任兩願離婚之證人，並無證人需與
      當事人素相熟識之限制，故證人甲○○縱與被上訴人不相
      熟識，惟既係確知兩造具離婚之真意後，始簽名於離婚協
      議書上，其簽名應具效力。故被上訴人謂不認識甲○○，
      甲○○未曾親聞其具離婚真意云云，亦非可採。
    3.參酌兩造於95年4月19日凌晨簽署離婚協議書，分別請二
      位證人見證離婚協議後，當日即向新竹縣竹北市戶政事務
      所辦理離婚登記。查離婚登記係在國家公署機關承辦公務
      員之面前作成，為公開要式之行為，應係相當慎重之程序
      。若被上訴人當時無離婚之真意，或認二名證人不知兩造
      有無離婚意願，其大可不必親至戶政機關辦理離婚登記，
      豈又會於辦理離婚登記後，將近半年之久，始於95年10月
      2日向原審起訴確認兩造之婚姻關係仍存在，此點顯與社
      會一般常情不符。
    4.被上訴人另提出上訴人95年9月6日寄發之存證信函為證（
      見本院卷第41頁、第42頁），主張上訴人同樣亦認離婚無
      效云云。經本院詢之上訴人，上訴人陳述：被上訴人以不
      讓其見小孩，要求復合，其因害怕失去小孩乃答應復合，
      但生活很痛苦，被上訴人常情緒不穩，晚上屢次驅趕其離
      家，嗣其自網路上見到相關監護權案件，故決定先起訴（
      原審95年度婚字第331號確認婚姻關係存在事件）拖延時
      間，再設法爭取小孩監護權，才寄發此存證信函謂離婚無
      效，嗣被上訴人將小孩之監護權轉讓後，其即撤回起訴等
      語（見本院卷第38頁反面）。被上訴人亦不否認起訴後，
      其同意將小孩監護權轉讓予上訴人，上訴人即撤回訴訟，
      上訴人上開陳述，應非子虛。參以又上訴人係於95年9月1
      日向原審提起95年度婚字第331號確認婚姻關係存在訴訟
      ，業經本院調閱上開卷宗查明屬實。而前揭存證信函係起
      訴後，於同年月6日寄發，該份存證信函之內容亦提及反
      駁被上訴人要求上訴人搬離住所等字句（見本院卷第41頁
      ），故上訴人所述，被上訴人屢次驅趕其離家，應屬可信
      。是該份存證信函顯係上訴人為前揭確認婚姻關係存在訴
      訟可順利進行而寄發，尚難據此而認上訴人承認離婚無效
      。況兩造離婚是否有效，應本於證據資料，依據法律之規
      定而判斷之，並非取決於離婚當事人任何一造之主觀認知
      而認定效力，故無論上訴人是否曾提起確認婚姻關係存在
      訴訟，均不影響本院依據證據資料而判斷兩造離婚之效力
      ，併予敘明。
  (三)綜上，兩造95年4月19日簽署之離婚協議書上，證人乙○○
    、甲○○，於簽名於該離婚協議書之前，皆已知悉兩造具離
    婚之真意，該二名證人之簽名應屬有效，兩造協議離婚應已
    具備二位證人之要件，應可認定。
七、從而，被上訴人主張兩造協議離婚未具備二名以上之證人，
    其離婚為無效云云，並不可採，則其請求確認兩造婚姻關係
    存在，為無理由，不應准許。原審為被上訴人勝訴之判決，
    自有未洽。上訴意旨指摘原判決不當，求予廢棄改判，為有
    理由，自應由本院予以廢棄，改判如主文第二項所示。
八、本件事證已臻明確，兩造其餘攻擊防禦方法及所提之證據，
    均經本院審酌後，認對判決結果不生影響，爰無庸一一論述
    ，併予敘明。
九、據上論結，本件上訴為有理由，依民事訴訟法第450條、第
    78條，判決如主文。
中　　華　　民　　國　　96　　年　　5　　 月　　29　　日
                    民事第十六庭
                        審判長法　官  沈方維
　　　　　 　　　       　　　法　官  張競文
　　　　　  　　　      　　　法　官  呂淑玲
正本係照原本作成。
如不服本判決，應於收受送達後20日內向本院提出上訴書狀，其
未表明上訴理由者，應於提出上訴後20日內向本院補提理由書狀
（均須按他造當事人之人數附繕本）上訴時應提出委任律師或具
有律師資格之人之委任狀；委任有律師資格者，另應附具律師資
格證書及釋明委任人與受任人有民事訴訟法第466條之1第1項但
書或第2項（詳附註）所定關係之釋明文書影本。
中　　華　　民　　國　　96　　年　　5 　　月　　29　　日
　　　　　　　　　　　　　　　書記官  明祖全
附註：
民事訴訟法第466條之1（第1項、第2項）：
對於第二審判決上訴，上訴人應委任律師為訴訟代理人。但上訴
人或其他法定代理人具有律師資格者，不在此限。
上訴人之配偶、三親等內之血親、二親等內之姻親，或上訴人為
法人、中央或地方機關時，其所屬專任人員具有律師資格並經法
院認為適當者，亦得為第三審訴訟代理人。
